【裁判字號】    99,選訴,8
【裁判日期】    990622
【裁判案由】    賄選
【裁判全文】
臺灣屏東地方法院刑事判決               99年度選訴字第8號
公  訴  人  臺灣屏東地方法院檢察署檢察官
被      告  甲○○
選任辯護人  蔡進清律師
被      告  乙○○○
上列被告因賄選案件，經檢察官提起公訴（98年度選偵字第82號
），本院判決如下：
    主  文
甲○○、乙○○○均無罪。
    理  由
一、公訴意旨略以：被告甲○○為第17屆屏東縣縣議員選舉第四
    選區候選人郭再添之助選員，被告乙○○○為前開選區之有
    投票權人，因被告甲○○為期郭再添順利當選，乃於民國98
    年11月30日11時38分9 秒前之某時，先以不詳賄選對價行求
    被告乙○○○，請其連同戶內共5 名有投票權家屬於98年12
    月5 日上開選舉投票時均投票予郭再添，且經被告乙○○○
    期約允諾，再於其後之不詳時間，由被告甲○○前往被告乙
    ○○○位在屏東縣新園鄉○○路62之2 號住處，將該不詳賄
    選對價託由不知情之不詳家屬轉交被告乙○○○。嗣被告乙
    ○○○於後取得該不詳賄選對價時，因發現戶內尚有1 名有
    投票權家屬漏未算入，乃於98年11月30日11時38分9 秒去電
    詢問被告甲○○之際，為警監聽察覺有異而循線查獲，並在
    屏東縣新園鄉○○村○○路17號之被告甲○○住處搜索扣得
    預備交付賄款新臺幣10萬1300元。因認被告甲○○涉犯公職
    人員選舉罷免法第99條第1 項之投票交付賄賂或不正利益罪
    嫌、被告乙○○○涉犯刑法第143 條第1 項之投票受賄罪嫌
    （被告甲○○所為犯行係間接正犯，乃經公訴人當庭確認）
    。
二、按犯罪事實應依證據認定，無證據不得認定犯罪事實，又不
    能證明被告犯罪者，應諭知無罪之判決，刑事訴訟法第154
    條第2 項、第301 條第1 項分別定有明文。再刑事訴訟法第
    161 條第1 項明定檢察官就被告犯罪事實，應負舉證責任，
    並指出證明之方法；倘其所提出之證據，不足為被告有罪之
    積極證明，或其闡明之證明方法，無從說服法官以形成被告
    有罪之心證，基於無罪推定原則，自應為被告無罪判決之諭
    知（最高法院92年台上字第128 號判例所示意旨可參）。
三、訊據被告甲○○、乙○○○固坦認於98年11月30日11時許，
    渠等通話情形確如警方監聽內容所示，被告甲○○亦不爭執
    遭查扣上開現金，惟均堅詞否認有何公訴意旨所認犯行，被
    告甲○○並辯稱：伊和友人聚餐時接到乙○○○來電，但聽
    不懂對方到底詢問何事，故伊當時僅回應乙○○○是否來聚
    餐地點再說，此外沒有涉及任何不法情事，扣案現金也完全
    無關選舉等語，被告乙○○○則辯稱：已經忘了當初跟甲○
    ○聯絡何事，但確實與賣票無關等語。
四、公訴意旨認被告甲○○涉犯投票交付賄賂或不正利益罪嫌、
    被告乙○○○涉犯投票受賄罪嫌，係以下列事證為主要論據
    （見本院卷第34頁、第56頁反面以下）：
（一）98年11月30日11時38分9 秒起，為警監聽到被告2 人通話
      內容略以：
          甲 ○ ○：喂。
          乙○○○：武龍…你…你剛剛拿那個來嗎？
          甲 ○ ○：拿什麼？拿燒酒嗎？
          乙○○○：對。啊…
          甲 ○ ○：沒有啦…妳…妳…妳要講什麼…要來這邊
                    喝、吃生魚片嗎？
          乙○○○：沒有啦。
          甲 ○ ○：主仔他們這裡啦，我在這裡啦，要不要過
                    來啦？
          乙○○○：沒有啦，我是說我們阿珠…
          甲 ○ ○：沒有啦…沒有啦…什麼電話…
          乙○○○：那我們豐哲也1票呢…
      據此顯可推論「被告甲○○先將收買5 票之不詳賄選對價
      攜至被告乙○○○住處，雖未遇被告乙○○○，但仍將該
      對價囑請家屬代為轉交，因該家屬應係不知情之人、單純
      於稍晚轉交與被告乙○○○，始由被告乙○○○嗣後發覺
      該5 票不詳賄選對價核與戶內有投票權家屬實有6 名之數
      量不符，故而去電詢問被告甲○○。」，自堪認定於上揭
      通話之前，被告2 人確已各別遂行投票交付賄賂或不正利
      益、投票受賄之犯行。
（二）被告2 人於如上推論之投票交付賄賂或不正利益、投票受
      賄犯行前，必就約定投票予郭再添一事，先有賄選之行求
      、期約，此觀被告甲○○前往被告乙○○○住處後，係直
      接請家屬轉交該不詳賄選對價、未予確認買票票數即明，
      由是被告甲○○雖非當面交付賄選對價同時表達投票行賄
      之旨，惟被告乙○○○自不知情家屬處收受賄選對價時，
      本於先前賄選行求、期約之默契，應認被告甲○○確已藉
      此過程傳達投票權為一定行使之意思、被告乙○○○亦由
      此過程而允諾投票權為一定行使無疑。
（三）因之，被告乙○○○去電詢問被告甲○○戶內尚有1 名有
      投票權家屬乙事，足以反推渠等於此通話前必已完成一定
      投票交付賄賂或不正利益、投票受賄之犯行，且已約定投
      票權為一定行使之意思；又被告2 人始終無法具體解釋上
      揭通話之情境、一再說詞反覆，暨被告甲○○亦未能合理
      交代查扣現金之由來、同樣供述矛盾不一，以及被告甲○
      ○拒絕測謊、被告乙○○○測謊結果呈現不實反應，俱徵
      渠等畏罪卸責之情。
五、公訴人既當庭表示訴追之犯罪事實僅係：被告甲○○輾轉透
    過不知情家屬交付5 票不詳賄選對價與被告乙○○○收受，
    而完成投票權一定行使之約定乙節（至被告甲○○疑有抄錄
    選舉人名冊之舉，因只憑傳聞證據得知，故不在公訴意旨訴
    追範圍，又被告乙○○○於98年11月30日11時許去電被告甲
    ○○謂『尚有1 名有投票權家屬』一事，僅為認定本件犯罪
    事實之證據，亦經公訴人確認此非屬訴追範圍，見本院卷第
    56頁反面以下），從而本件所應審究者，乃「被告甲○○有
    無交付5 票不詳賄選對價」、「被告乙○○○有無予以收受
    」、「雙方有無約定投票權為一定行使之意思」。經查：
（一）考諸上揭通話內容，被告乙○○○固曾去電表示「你剛剛
      拿那個來嗎」、「那我們豐哲也1 票呢」等語，惟該通話
      中僅見被告甲○○先反問「拿什麼？」，再表示「妳要講
      什麼…要來這邊喝、吃生魚片嗎？」，顯然被告甲○○確
      實如其所辯、根本不解被告乙○○○來電何意。則除上揭
      通話外，公訴人既無其餘偵查線索足資研判被告2 人之具
      體聯繫情境，實難反於渠等對談之前後文義、逕以推測方
      法遽認被告乙○○○所言「你剛剛拿那個來嗎」乃指「被
      告甲○○已經交付5 票賄選對價」、「那我們豐哲也1 票
      呢」乃指「被告甲○○尚待交付1 票賄選對價」。
（二）何況公訴意旨之推論，乃謂被告甲○○於上揭通話前之某
      時，將5 票賄選對價託由「不知情之不詳家屬」轉交被告
      乙○○○，顯然公訴人亦認「被告乙○○○沒有直接收受
      賄賂或不正利益」，則被告甲○○究竟以何名義託由不知
      情之人轉交該5 票賄選對價？如何託由不知情之人傳達投
      票權一定行使之意思？如何證明確係被告乙○○○之家屬
      受託轉交，抑或被告乙○○○之家屬方係受賄者、僅事後
      託由被告乙○○○去電表示尚有1 名有投票權家屬？就此
      公訴人毫無提出任何主張、證據或證明方法，以資調查所
      謂「被告甲○○、不知情之不詳家屬、被告乙○○○」間
      之關係為何，自無從證明被告2 人分別遂行何等投票交付
      賄賂或不正利益、投票受賄之構成要件行為，渠等又如何
      約定投票權為一定之行使。
（三）公訴人雖認被告2 人早有約定投票權為一定行使之行求、
      期約行為，故在此默契下，被告甲○○透過不知情家屬進
      行賄選，被告乙○○○輾轉收受時必知此係前開行求內容
      之對價，因此被告2 人於賄賂或不正利益交付時即便沒有
      直接接觸，仍無礙於其等確有約定投票權為一定行使之認
      定，惟公訴人乃先推論上揭通話似有可疑，進以推論通話
      前被告2 人透過不知情家屬進行賄選，繼以推論被告2 人
      早有賄選之行求期約，此外別無其他積極證據可資提出，
      而既然上揭通話無法遽採為不利於被告2 人之認定，且該
      不知情之不詳家屬等情是否真確亦多有疑義，業詳前述，
      顯見公訴人前開次第推論亟難成立，亦無可能具體認定被
      告甲○○如何行求？被告乙○○○如何期約？渠等約定投
      票予何候選人？又合意之賄選對價為何？該對價係現金賄
      賂或其他不正利益？約定賄選票數如何？何以事前已有行
      求期約、後來仍出現賄選票數計算錯誤之問題？俱徵公訴
      人所謂賄選之行求期約，猶屬不能證明。
（四）至被告2 人雖在本件偵審程序中始終無法具體交代上揭通
      話之緣由及目的，被告甲○○並就扣案現金之來源有說詞
      含糊、交代不清等情，但被告本無自證清白之義務，公訴
      人既然無法提出積極證據證明確有本件投票交付賄賂或不
      正利益、投票受賄之構成要件行為，自難僅憑其等答辯未
      周、拒絕測謊或測謊結果呈現不實反應，便遽以罪刑相繩
      ，乃屬當然。
（五）綜上，公訴意旨認被告2 人分別涉犯投票交付賄賂或不正
      利益、投票受賄罪嫌，但未能舉證「被告甲○○交付5 票
      不詳賄選對價」、「被告乙○○○予以收受」、「雙方約
      定投票權為一定行使之意思」之構成要件行為，由是被告
      2 人確否有該等犯行，自有合理之懷疑。
六、綜合上述，公訴人就訴追犯罪事實所為舉證，尚無法使本院
    確信被告2 人有何犯行，此外復查無其他積極事證，足資認
    定其等涉犯公訴意旨所認罪嫌，揆諸首揭說明，自應為無罪
    之諭知。
據上論斷，應依刑事訴訟法第301 條第1 項，判決如主文。
本案經檢察官曾士哲到庭執行職務
中    華    民    國    99    年     6    月    22    日
                  刑事第四庭  審判長法  官  莊鎮遠
                                    法  官  李謀榮
                                    法  官  江振源
以上正本證明與原本無異
如不服本判決，應於判決送達後10日內向本院提出上訴書（應附
繕本），其未敘述上訴理由者，應於上訴期間屆滿後20日內補提
理由書於本院，上訴於臺灣高等法院高雄分院。
中    華    民    國    99    年    6     月  24      日
                                    書記官  潘豐益

司法院資訊處製作；財團法人民間司法改革基金會備份。
